最高法院刑事判決　　　　　　　　　　　　　　　　九十一年度台上字第九五二號
　　上　訴　人　甲○○
右上訴人因常業重利案件，不服台灣高等法院台南分院中華民國九十年十二月五日第
二審判決（九十年度上訴字第一四七九號，起訴案號：台灣台南地方法院檢察署九十
年度偵字第五九四六號），提起上訴，本院判決如左：
    主  文
上訴駁回。
    理  由
按刑事訴訟法第三百七十七條規定，上訴於第三審法院，非以判決違背法令為理由，
不得為之。是提起第三審上訴，應以原判決違背法令為理由，係屬法定要件。如果上
訴理由狀並未依據卷內訴訟資料，具體指摘原判決不適用何種法則或如何適用不當，
或所指摘原判決違法情事，顯與法律規定得為第三審上訴理由之違法情形，不相適合
時，均應認其上訴為違背法律上之程式，予以駁回。本件原判決綜合調查證據之結果
，認上訴人甲○○犯有刑法第三百四十五條以犯乘他人急迫貸以金錢，而取得與原本
顯不相當之重利罪為常業之事實，因而撤銷第一審之科刑判決，改判仍論上訴人以上
開罪名，量處有期徒刑壹年陸月，扣案如原判決附表貳所示之物（編號十除外）均沒
收，已詳認定犯罪事實之依據及憑以認定之理由，並對上訴人否認為常業犯之辯詞
，如何不足採信，均已依據卷內資料予以指駁及說明，從形式上觀察，原判決並無違
背法令情形。按事實之認定及證據之取捨，乃屬事實審法院之職權，證人等所為供述
及合法調查所得之證據，何者為可採，事實審法院本得參酌其他相關證據為自由之判
斷，苟無違反經驗法則或論理法則，自難指為違法。原判決依憑上訴人於警訊及偵審
時之自白，證人蘇世昌、李進財及王秋東於警訊及偵訊時之證述，如原判決附表壹、
貳、所示之物扣案可資佐證等證據，及其他調查證據取捨之結果（見原判決理由一
），認定上訴人確有本件犯行，摒棄不採上訴人所為非常業犯之辯詞，及其所提出之
身心殘障手冊、台南縣政府營利事業登記證影本等證據，經核其證據之取捨及證明力
之判斷於法均無不合。上訴意旨謂其未乘蘇世昌等人急迫貸以金錢以謀取重利，原判
決未詳為調查及說明扣案之原判決附表貳所示編號一、二、三、五、六、十二等物為
供犯罪所用，或為供犯罪預備，或為犯罪所得之物，逕依刑法第三十八條第一項第二
、三款宣告沒收，顯有未洽等語，係就原判決理由一、三已詳為論斷與說明之事項，
再事爭執，殊非適法之第三審上訴理由。次按審理事實之法院，其認定被告犯罪事實
所憑之證據，並不以直接證據為限，間接證據亦包括在內，凡綜合調查所得之各種直
接及間接證據，本於推理之作用得其心證而為事實之判斷，既與事實無違，此項判斷
即與完全憑空推測迥異，自不容任意指為違法。原判決並非僅依憑蘇世昌於警訊及偵
審時之證述，為認定上訴人犯行之唯一證據，而係引述前開各項證據（見原判決理由
一），本於推理之作用予以綜合判斷，查明確與事實相符，始予以論罪科刑，要難指
為違法。再按刑事訴訟法第三百七十九條第十款所謂應於審判期日調查之證據，必須
該證據確與待證事實有重要關係，就其案情委有調查之必要者而言。本件事證已臻明
確，原審未傳訊原判決附表壹所示之借款人（蘇世昌、李進財及王秋東除外），以查
證其等是否心存僥倖，借款潛逃，及上訴人是否乘他人急迫貸與金錢，暨借款人李怡
瑩及陳翠燕是否確實向上訴人借款及金額為何等情為無益之調查，自不得指為調查未
盡。至原判決認定上訴人「乘他人急迫」之事實，雖未傳訊全部借款人詳為調查及說
明，及未扣押原判決附表壹所示借款人李怡瑩及陳翠燕所開立票據及身份證件，惟於
判決主旨尚不生影響，按諸刑事訴訟法第三百八十條規定，仍不得執為適法之第三審
上訴理由。另按刑法上規定之常業犯，只須有賴某種犯罪為常業之意思，而有事實之
表現為已足，不以藉該犯罪為唯一生活依靠者為必要，縱令尚有其他職業或兼營其他
事業，或因該犯罪所得甚微，亦無礙成立常業犯。上訴意旨謂其經營榮美工藝社，有
正當職業，迫於生活無奈始兼貸放金錢，賺取利息，非恃以維生等語，然依上說明，
仍無以解免刑責。此外，上訴人徒憑己意，對原審職權之適法行使及原判決理由已詳
為論斷之事項，任意爭辯，顯與法定上訴第三審之形式要件不符，其上訴違背法律上
之程式，應予駁回。
據上論結，應依刑事訴訟法第三百九十五條前段，判決如主文。
中      華      民      國    九十一    年      二      月    二十一    日
                              最高法院刑事第六庭
                                  審判長法官  謝  家  鶴
                                        法官  洪  文  章
                                        法官  花  滿  堂
                                        法官  陳  世  淙
                                        法官  洪  佳  濱
      右正本證明與原本無異
                                              書  記  官
中      華      民      國    九十一    年      三      月      八      日
